臺灣士林地方法院刑事判決　　　　　　　　　　　　　九十一年度自字第一三三號
　　自　訴　人　捷錦企業有限公司　　　設台北縣中和市○○路三三巷十五號一樓
　　法定代理人　乙○○
　　代　理　人　張瑞釗律師
　　　　　　　　邱曉欣律師
　　被　　　告　丙○○
　　　　　　　　甲○○
　　共　　　同
　　選任辯護人　丁志達律師
右列被告因詐欺案件，經自訴人提起自訴，由台灣台北地方法院依自訴人之聲請裁定
移轉本院，本院判決如左：
    主  文
丙○○、甲○○均無罪。
    理  由
一、自訴意旨略以：被告丙○○係重億股份有限公司（下稱重億公司）董事長，被告
    甲○○為重億公司之副總經理，均明知重億公司於八十九年底，營運資金不足，
    財務調度發生困難，已無清償能力，竟共同意圖為自己不法之所有，先後向自訴
    人詐購下列消泡劑，其中：（一）九十年一月十日以重億公司名義向自訴人詐購
    三百六十公克消泡劑，價款新台幣（下同）十四萬零四百元，而交付重億公司簽
    發，票載日期為九十年七月九日之同額支票一紙，嗣後於九十年三月二十五日以
    被告丙○○簽發之台灣中小企業銀行台北分行ＡＹ0000000號九十年七月
    九日之同面額支票一紙換回前開支票。（二）又於九十年三月十日以重億公司名
    義向自訴人詐購二百四十公克消泡劑，價款九萬八千二百八十元，又於九十年三
    月二十三日向自訴人詐購三百六十公克消泡劑，價款十四萬零四百元，又於九十
    年四月三十日以重億公司名義向自訴人詐購三百六十公克消泡劑，價款十四萬零
    四百元，又於九十年四月三十日以重億公司名義向自訴人詐購二百四十公克消泡
    劑，價款九萬三千六百元，竟均拒不簽發支票做為清償方法。因認被告涉有詐欺
    取財罪嫌。
二、按犯罪事實應依證據認定之，無證據不得推定其犯罪事實。不能證明被告犯罪者
    ，應諭知無罪之判決，刑事訴訟法第一百五十四條、第三百零一條第一項分別定
    有明文。又事實之認定，應憑證據，如未能發現相當證據，或證據不足以證明，
    自不能以推測或擬制之方法，為裁判基礎（最高法院四十年臺上字第八六號判例
    參照）。認定犯罪事實，所憑之證據，雖不以直接證據為限，間接證據亦包括在
    內，然無論直接或間接證據，其為訴訟上之證明，須於通常一般之人均不致有所
    懷疑，而得確信其為真實之程度者，始得據為有罪之認定，倘其證明尚未達到此
    一程度，而有合理之懷疑存在時，即無從為有罪之認定（最高法院七十六年臺上
    字第四九八六號判例可資參照）。訊之被告堅詞否認有詐欺之犯行，辯稱：重億
    公司自八十四年間起即向自訴人訂購貨品，並依約付款，九十年一月至四月重億
    公司財務並無困難，亦非無清償能力，向自訴人訂貨數量亦如往常，惟因原負責
    人吳鐘鼓於九十年三月二十七日死亡，被告丙○○於同年四月接任董事長職務，
    在重億公司有關銀行支票印鑑未辦理變更前，先由被告丙○○以個人支票代重億
    公司簽發支票支應，詎料，原負責人吳鐘鼓死亡後，銀行突然對重億公司緊收信
    用，致使重億公司自九十年五月間開始未能順利支付廠商票款，被告丙○○亦受
    重億公司拖累而造成信用不良，此乃始料未及，並非於九十年一月至四月間向自
    訴人訂貨時即有詐欺之不法意圖等語。經查：
  （一）自訴人指稱被告於八十九年底已無清償能力竟仍於九十年一月至四月間大量
        向自訴人訂購貨品涉有詐欺罪嫌，無非以證人廖江雄、汪德東、梁火爐出具
        之證明書及渠三人之證言為據。惟查：
      １、證人如未親身到庭，僅提出書面以代陳述者，顯與刑事訴訟法係採直接審
          理主義及言詞審理主義之本旨有違，依刑事訴訟法第一百五十九條規定，
          自不得採為認定事實之證據（最高法院七十年台上字第三八六四號判例參
          照）。本件證人廖江雄、汪德東、梁火爐出具之證明書，因係以書面代替
          陳述而不具證據能力，尚不得採為認定事實之證據。
      ２、證人廖江雄雖證稱「八十九年底我們明揚化工公司有接到重億公司打來的
          電話要一些助劑，我說目前景氣不好，要小姐先查重億公司的財務情形如
          何，大稻埕第一銀行的人說重億公司的財務不是很好，所以我就沒有跟重
          億公司交易了」等語、證人汪德東雖證稱「我之前是重億公司的員工，擔
          任染色的主管，重億公司在八十九年底發生財務困難，週轉不靈，這是我
          所知道的」、「我是聽客戶說的」，證人梁火爐雖證稱「我在八十七年之
          前是重億公司的員工：：：我住院（九十年七月）期間，乙○○到醫院看
          我，跟我談起有關重億公司的事，說重億公司好像財務有困難，問我在職
          時有無這種情形，而我在住院期間因為有其他同事來看我，說現在重億有
          困難，為此，我告訴他我有聽說重億有困難」等語（均見台灣台北地方法
          院九十一年三月一日訊問筆錄）。惟按「犯罪事實應憑有證據能力之證據
          認定之；證人以聞自原始證人在審判外之陳述作為內容之陳述，純屬傳聞
          之詞，其既未親自聞見或經歷其所陳述之事實，法院縱令於審判期日對其
          訊問，或由被告對其詰問，亦無從擔保其陳述內容之真實性；又因原始證
          人非親自到庭作證，法院無從命其具結而為誠實之陳述，亦無從由被告直
          接對之進行詰問，以確認該傳聞陳述之真偽，殊有違事實審法院之證據調
          查應採直接主義及刑事訴訟法第一百六十六條之立法原意，尤有害於被告
          依憲法第八條第一項正當法律程序所保障之對質及詰問權暨第十六條訴訟
          基本權所保障之防禦權。故應認證人之傳聞證言不具證據能力，不得以之
          作為認定犯罪事實之依據」（最高法院八十七年度台上字第三四七三號判
          決參照）。查證人廖江雄係由員工詢問銀行行員後轉知重億公司財務不佳
          ，證人汪德東係由客戶處聽聞重億公司財務不佳，證人梁火爐則由重億公
          司員工處聽聞重億公司財務困難，要均屬傳聞證言，依前開說明，均無證
          據能力而不得採為認定事實之證據。
  （二）且經調取重億公司於各銀行甲存帳戶查詢結果，重億公司(1)於保證責任台北
        市第一信用合作社南京東路分社甲存帳戶，自九十年五月十五日起始因存款
        不足發生退票，此有該分社九十年十二月六日北市一信社字第二三號函檢送
        之事故票據明細表可證。(2)於保證責任台北市第一信用合作社營業部帳戶，
        則無退票紀錄，有該社九十年十二月十二日北市一信社字第一四一四號函在
        卷可參。(3)於萬通商業銀行總行營業部帳戶，自九十年五月十五日起才有退
        票紀錄，有該行九十年十二月十四日萬通營存字第二０五號函檢送之往來明
        細表可考。(4)於彰化商業銀行樹林分行帳戶，自七十六年四月三日開戶以來
        未曾有存款不足退票紀錄，有該行九十年十二月十四日彰樹字第一一七三號
        函在卷可參。(5)於華南商業銀行建成分行帳戶，自八十九年七月十三日開戶
        以來未曾有退票紀錄，有該行九十年十二月十七日（90）華建存字第二五四
        號函可稽。(6)於第一商業銀行大稻埕分行帳戶，自九十年五月十八日起才有
        退票紀錄，此有該行九十年十二月十七日一稻字第一三五號函檢送之支票存
        款存戶退票資料查詢單可參。(7)於台灣中小企業銀行台北分行帳戶，自九十
        年五月二十一日起開始退票，有該行九十年十二月十四日九十台北字第０二
        九三六號函檢送之退票紀錄可佐。(8)於台灣中小企業銀行營業部帳戶，於九
        十年五月十六開始退票，有該行營業部九十年十二月二十一日（九十）營業
        字第一七三０號函可稽。參以證人即重億公司出納許美雲於法院訊問時，亦
        到庭具結證稱「（重億公司）九十年五月十五日以後開始有支票沒有兌現，
        之前並沒有支票退票情形」等語（見台灣台北地方法院九十年十二月十四日
        訊問筆錄），足見被告辯稱：重億公司於九十年一月至四月間向自訴人訂貨
        時，並非無清償能力，係因重億公司原負責人吳鐘鼓九十年三月二十七日死
        亡後，九十年五月間重億公司始發生周轉困難，票據退票之情事等語，應係
        事實。
  （三）至於自訴人指稱被告於九十年三月、四月間訂貨，竟拒絕簽發支票付款云云
        ，訊之被告則辯稱：因自訴人並未依流程先行開立發票，所以尚未簽發支票
        付款等語。自訴人雖自稱已開立發票交付被告云云，但迄未能提出任何證據
        證明，則被告尚未簽發支票付款，並非全然無因，尚難據此認定被告於九十
        年三月、四月間向自訴人訂貨係有意詐欺。
  綜上所述，本件既無證據證明重億公司於八十九年底已陷於無清償能力，仍於九十
  年一月至四月繼續向自訴人訂貨，本件重億公司應給付自訴人之貨款未付，要屬單
  純民事糾葛，此外，復查無其他證據足認被告有施用詐術取得財物之情事，尚難遽
  以詐欺罪相繩。不能證明被告犯罪，自應依前開規定為無罪之諭知。
據上論斷，應依刑事訴訟法第三百四十三條、第三百零一條第一項判決如主文。
中      華      民      國      九十一      年      九    月    三十    日
                                    臺灣士林地方法院刑事第四庭
                                          法  官  洪  慕  芳
右正本證明與原本無異。
如不服本判決，應於判決送達後十日內，向本院提出上訴狀。
                                          書記官  田  汲  雷
中      華      民    國      九十一      年      九    月    三十    日
